【裁判字號】    97,上,48
【裁判日期】    980428
【裁判案由】    分割共有物
【裁判全文】
臺灣高等法院臺南分院民事判決            97年度上字第48號
上  訴  人  天○○
訴訟代理人  戌○○
上  訴  人  巳○○
            Ａ○○
            Ｄ○○
            Ｃ○○
            Ｂ○○
上五人共同
訴訟代理人  侯永福  律師
            陳麗珍  律師
上  訴  人  宇○○
            地○○
            申○○
            亥○○
上四人共同
訴訟代理人  酉○○
上  訴  人  宙○○
            黃○○
            卯○○
            辰○○
            辛○○
            壬○○
            子○○
            寅○○
兼上列八人
訴訟代理人  戊○○  住雲林縣虎尾鎮○○里○○○路6號
上  訴  人  癸○○  住雲林縣斗南鎮○○里○○鄰○○街15號
            玄○○（林火旺之承受訴訟人）
            丑○○  住雲林縣斗六市○○路780巷17號
            庚○○  住同上
            己○○  住同上
            未○○  住同上
            午○○○  住同上
            乙○○  住雲林縣斗南鎮○○○路386號
            丁○○  住台北縣土城市○○路○段207巷7號5樓
            丙○○  住桃園市○○路○段109號8樓之1
被 上訴 人  甲○○  住雲林縣斗南鎮明昌里19鄰二重溝50號
訴訟代理人  林再輝  律師
上列當事人間請求分割共有物事件，上訴人對於中華民國96年12
月20日台灣雲林地方法院（96年度訴字第464號）第一審判決提
起上訴，本院於98年4月14日言詞辯論終結，判決如下：
    主  文
原判決廢棄。
兩造（如後附庚案附表一所示之共有人）共有坐落雲林縣斗南鎮
○○段九０一地號、地目田、面積０．一九九公頃土地，以如附
圖所示庚案方法分割，即：編號Ａ部分面積０．０二三五公頃土
地；編號Ｍ部分面積０．０一四三公頃土地，均分歸上訴人辛○
○、戊○○、癸○○、壬○○、子○○共同取得，並按應有部分
各五分之一比例保持共有。編號Ｂ部分面積０．０一九六公頃土
地分歸上訴人宙○○取得。編號Ｃ部分面積０．０一二三公頃土
地分歸被上訴人甲○○取得。編號Ｄ部分面積０．０三一０公頃
土地；編號Ｋ部分面積０．０二三０公頃土地；編號Ｌ部分面積
０．０一八六公頃土地，分歸上訴人巳○○取得。編號Ｅ部分面
積０．０一二三公頃土地分歸上訴人Ａ○○取得。編號Ｆ部分面
積０．０００三公頃土地；編號Ｈ部分面積０．０一０八公頃土
地，分歸上訴人子○○取得。編號Ｇ部分面積０．０一一一公頃
土地分歸上訴人黃○○取得。編號Ｉ部分面積０．０一一一公頃
土地分歸上訴人天○○取得。編號Ｊ部分面積０．０一一一公頃
土地，分歸上訴人乙○○、丁○○、丙○○共同取得，並按應有
部分各三分之一比例保持共有。
兩造（如後附庚案附表二所示之共有人）共有坐落雲林縣斗南鎮
○○段九一０地號、地目建、面積０．三三七一公頃土地，以如
附圖所示庚案方法分割，即：編號１部分面積０．０二０七公頃
土地、編號部分面積０．０一五０公頃土地，分歸上訴人Ａ○
○取得。編號２部分面積０．０二八五公頃土地分歸上訴人巳○
○取得。編號３部分面積０．０一六七公頃土地、編號部分面
積０．０二三０公頃土地，分歸上訴人Ｂ○○、Ｃ○○、Ｄ○○
共同取得，並按應有部分各三分之一比例保持共有。編號４部分
面積０．０一四０公頃土地、編號部分面積０．０一四三公頃
土地，均分歸被上訴人甲○○取得。編號５部分面積０．０四二
七公頃土地、編號部分面積０．０一六七公頃土地，均分歸上
訴人辛○○、戊○○、癸○○、壬○○、子○○共同取得，並按
應有部分各五分之一比例保持共有。編號６部分面積０．０三四
二公頃土地分歸上訴人宙○○取得。編號７部分面積０．０一四
０公頃、編號１０部分面積０．０一四三公頃土地均分歸上訴人天
○○取得。編號８部分面積０．００三五公頃土地分歸上訴人午
○○○、丑○○、庚○○、己○○、未○○共同取得，並按應有
部分各五分之一比例保持共有。編號９部分面積０．０一０六公
頃土地分歸上訴人辰○○、卯○○、寅○○共同取得，並按應有
部分各三分之一比例保持共有。編號部分面積０．０一五四公
頃土地分歸上訴人申○○取得。編號部分面積０．０二三０公
頃土地分歸上訴人亥○○、地○○、宇○○共同取得，並按應有
部分各三分之一比例保持共有。編號部分面積０．０二三０公
頃土地分歸上訴人玄○○取得。編號部分面積０．００七五公
頃土地分歸上訴人黃○○取得。
第一、二審訴訟費用由兩造依如附表三所示之比例負擔。
    事實及理由
壹、程序部分：
一、按共有物之分割，於共有人全體均有法律上之利害關係，須
    共有人全體始得為之，故請求分割共有物之訴，屬於民事訴
    訟法第56條所稱訴訟標的對於共同訴訟之各人必須合一確定
    者（最高法院42年台上字第318號判例參照）。又在必要共
    同訴訟，共同訴訟人中一人之行為有利於共同訴訟人者，其
    效力及於全體，為民事訴訟法第56條第1款前段所明定。本
    件被上訴人於原審起訴請求分割共有物，其訴訟標的對於共
    同訴訟之各人必須合一確定，茲原審共同被告天○○對於原
    判決不服，提起第二審上訴，就形式上觀之，係有利於其他
    共同訴訟人之行為，依上開規定，其效力及於同造之當事人
    全體，是原審共同被告沈青山、Ａ○○、Ｄ○○、Ｃ○○、
    Ｂ○○、宙○○、黃○○、宇○○、地○○、卯○○、辰○
    ○、辛○○、玄○○（即林火旺之承受訴訟人）、申○○、
    亥○○、癸○○、壬○○、子○○、戊○○、寅○○、丑○
    ○、庚○○、己○○、未○○、沈黃素煤、乙○○、丁○○
    、丙○○等人，雖未對原判決聲明不服，亦視同已為上訴，
    均應併列為上訴人。
二、本件原審被告林火旺於民國（下同）96年12月11日死亡，其
    繼承人為玄○○、林柄坤、酉○○、林有村等人，有戶籍謄
    本可按（見本院卷1第148頁），渠等並已辦妥分割繼承登記
    ，而僅由上訴人玄○○繼承系爭坐落雲林縣斗南鎮○○段91
    0地號、地目建、面積0.3371公頃土地（下稱系爭910地號土
    地）應有部分，亦有土地登記簿謄本附卷可稽（見本院卷1
    第151頁），茲據其聲明承受訴訟，核無不合，應予准許。
三、上訴人天○○、上訴人丑○○、庚○○、己○○、未○○、
    午○○○、乙○○、丁○○、丙○○未於言詞辯論期日到場
    ，核無民事訴訟法第386條各款所列情形，爰依被上訴人之
    聲請，由其一造辯論而為判決。
貳、實體部分：
一、被上訴人起訴主張：坐落雲林縣斗南鎮○○段901地號、地
    目田、面積0.199公頃土地（下稱系爭901號土地），為被上
    訴人甲○○，與上訴人辛○○、癸○○、戊○○、壬○○、
    子○○、宙○○、巳○○、Ａ○○、黃○○、天○○、丙○
    ○、丁○○、乙○○等人所共有；而系爭910地號土地，則
    為被上訴人甲○○與上訴人Ａ○○、巳○○、Ｂ○○、Ｃ○
    ○、Ｄ○○、癸○○、子○○、壬○○、戊○○、辛○○、
    宙○○、天○○、午○○○、丑○○、庚○○、己○○、未
    ○○、卯○○、寅○○、辰○○、申○○、亥○○、地○○
    、宇○○、玄○○（即林火旺之承受訴訟人）、黃○○等所
    共有，應有部分暨共有人均詳如雲林縣斗南地政事務所98年
    1月9日之複丈成果圖所示庚案附表應有部分比例欄所載，因
    系爭901、910號土地迄今仍保持共有，致土地均無法充分利
    用，而上開共有人間並未定有不能分割之期限，亦無因物之
    使用目的，不能分割之情形，兩造又無法達成協議分割，為
    充分利用各共有人土地，爰依民法第823條第1項規定訴請裁
    判分割，請依雲林縣斗南地政事務所96年9月12日之複丈成
    果圖所示丙案（更正後）方法分割等語（原審判決兩造共有
    之土地依上開複丈成果圖所示丙案分割，上訴人不服上訴，
    被上訴人答辯稱上訴駁回。嗣被上訴人於本院已改其聲明：
    採附圖庚案方法分割，且互不找補，詳如後述）。
二、上訴人方面之抗辯：
  (一)上訴人天○○、丑○○、庚○○、己○○、未○○、午○○
    ○、乙○○、丁○○、丙○○均未於言詞辯論期日到場，除
    上訴人天○○外，其餘上訴人亦皆未提出準備書狀作何聲明
    或陳述。
  (二)上訴人天○○則以：上訴人持有土地面積共364平方公尺，
    自古則以一塊合併使用，而原判決分割後竟被分得零碎為三
    筆，大大降低規劃使用價值；與其他人相比，分割後取得價
    值懸殊，很不合理；有關系爭901地號土地，伊分得83平方
    公尺，換算寬度僅約3米近乎畸零地單獨利用價值幾乎等於
    零。系爭2筆土地，自中間劃界分為東西兩區，東區面臨25
    公尺馬路，西區面臨6公尺巷道，兩區土地價值懸殊，在此
    情形下，分割方案應更為慎重，以符合各共有人間價值平等
    均衡原則，上訴人主張分配方法應依持分比例分配東西區之
    位置，依比例1：1分配。爰聲明：1.原判決廢棄；2.依下列
    方式分割方法判決，(1)將原判決丙案之附表一之編號Ｆ面積
    83 平方公尺中，撥約6平方公尺填補丙案之附表二之編號17
    中之部分，餘約77平方公尺移置編號Ａ號中同屬原地號部位
    。編號Ｂ之83平方公尺併入編號Ｃ，編號Ｃ部位南移77平方
    公尺。編號Ｉ、Ｈ、Ｇ南移填編號Ｆ，餘6平方公尺併入編
    號Ｅ。編號Ｂ之面積83平方公尺過小不符經濟效益，合併予
    編號Ｄ。(2)原判決丙案之附表二編號１之面積122平方公尺
    移置編號7之部位面積約85平方公尺，其餘則分在編號6部位
    約37平方公尺，原編號７減少之85平方公尺併入編號３內，
    編號６、５、４、３、２順序南移填充原編號１之部位。
  (三)上訴人玄○○（即林火旺之承受訴訟人）及申○○、亥○○
    、宇○○、地○○則以：渠等為兄弟，為將來土地利用之便
    利，分割後土地必須相鄰不分開，依原審判決所採之分割方
    案，各共有人仍依原持有比例分割，未審酌東西兩側土地價
    值懸殊，顯有不當，其亦同意採原物分割，惟希望分得東區
    面臨25米道路之土地共有人能對分得西區土地之共有人予以
    補償。並聲明：同意採被上訴人提出之庚案分割方法（且互
    不找補）等語。
  (四)上訴人巳○○、Ａ○○、Ｄ○○、Ｃ○○、Ｂ○○等則以：
  1.系爭910地號土地部分，上訴人Ｂ○○、Ｃ○○、Ｄ○○三
    人願於分割後繼續保持共有；又因上訴人巳○○、Ａ○○所
    有房屋及車庫、地下化糞池等設備，位於庚案編號1、2部分
    ，故此部分之土地應分配由上訴人Ａ○○、巳○○取得，方
    不致拆除上訴人巳○○、Ａ○○係使用中之地上物。
  2.系爭901地號土地部分，上訴人巳○○係該筆土地持分最大
    之共有人，惟因考量其他應有部分較小之共有人分割後之面
    寬及深度得為一宗建築面積，不得不使上訴人巳○○分得庚
    案編號K、L部分，則編號K部分臨路之面寬，亦應與上訴人
    巳○○應有部分成正比分配，否則上訴人巳○○之應有部分
    較大，分得土地之臨路面寬反而較小，對上訴人巳○○顯然
    不公平，並聲明：均同意採庚案分割方法（且互不找補）。
  (五)又其餘上訴人宙○○、黃○○、卯○○、辰○○、辛○○、
    壬○○、子○○、戊○○、寅○○、癸○○等人則以：
    均同意按附圖所示庚案方法分割，且上訴人子○○、壬○○
    、癸○○、戊○○、辛○○5人均同意並拆除應依庚案分配
    予他共有人系爭土地之地上物，渠等均聲明：同意依庚案分
    割（且互不找補）等語。
三、查被上訴人主張系爭901、910地號土地為兩造分別按如後附
    庚案附表之應有部分比例保持共有，並有土地登記謄本附卷
    可稽（見原審卷1第10至20頁），共有人間並無不分割之特
    約，亦無因物之使用目的不能分割之情形，惟無法達成協議
    分割等情，業據被上訴人提出地籍圖謄本、土地登記簿謄本
    各1份為證，並經原審及本院會同雲林縣斗南地政事務所測
    量員至現場履勘明確，製有勘驗筆錄、現場略圖、複丈成果
    圖等在卷可稽（見本院卷1第229頁、卷2第55頁），復為上
    訴人所不爭，被上訴人此部分之主張，自堪信實。
四、按各共有人得隨時請求分割共有物；又共有物之分割方法，
    不能協議決定者，法院得因任何共有人之聲請，命為原物之
    分配。民法第823條第1項前段、第824條第2項第1款分別定
    有明文。查本件系爭土地既分別為兩造依如後附庚案之附表
    一、二之人所共有，各應有部分亦如後附庚案附表一、二之
    應有部分比例所示，雙方前未定有不分割之特約，亦無因物
    之使用目的不能分割情事，茲兩造復不能達成分割協議，從
    而，被上訴人請求裁判分割，依前開說明，自無不合。又按
    「定共有物分割之方法，固可由法院自由裁量，惟仍應斟酌
    各共有人之意願、利害關係及其分得部分所得利用之價值等
    情形，定一適當公平之方法以為分割」（最高法院84年度台
    上字第87號判決參照）。經查：
  (一)系爭901地號土地形狀似五邊形而不規則，面積為0.199公頃
    ，其地目經登記為田，惟業經都市計劃編定為「住宅區」，
    此有雲林縣斗南鎮公所簡便行文表足稽；北側與同段他人之
    土地903、902、905 -1等地號毗鄰，東北側部分並面臨6 米
    巷道，西側臨6米道路，東側臨25米道路，南側毗鄰系爭910
    地號土地，目前為上訴人巳○○種植水稻；系爭910地號土
    地形狀近似長方形，北邊呈不規則狀而與系爭901地號土地
    毗連，西側臨6米道路、東側臨25米道路對外交通，南側毗
    鄰同反933、947地號他人土地，未臨道路（見本院卷1第179
    頁下方相片、185頁上訴人所提之圖示），其使用現況圖（
    見雲林縣斗南地政事務所97年6月25日複丈成果圖，本院卷2
    第54、55頁），其中編號Ａ為磚造平房，面積為0.0210公頃
    ；Ａ1為車棚、面積0.0035公頃；Ａ2為圍牆、面積0.0159公
    頃、Ａ3為廁所、面積0.0005公頃，皆為上訴人巳○○所有
    。編號Ｂ為磚造平房，為上訴人Ｃ○○、Ａ○○、Ｂ○○所
    有，面積為0.0067公頃；編號Ｃ為平房，為上訴人卯○○、
    寅○○、辰○○、丑○○、庚○○、己○○、未○○、午○
    ○○所有，面積為0.0078公頃；編號Ｄ為鐵皮屋，為上訴人
    黃○○所有，面積為0.0083公頃；編號Ｅ為磚造平房，面積
    為0.0181公頃；編號Ｅ1為倉庫，面積0.0069公頃；編號Ｅ2
    為廁所，面積為0.0026公頃，皆為上訴人乙○○、丁○○、
    丙○○所有；編號Ｆ為磚造平房，面積0.0074公頃，為上訴
    人辛○○、癸○○、壬○○、戊○○、子○○所共有，上開
    各建築物經濟價值不高，渠等均表明不保留該建物，且編號
    Ｂ、Ｄ、Ｆ之建物嗣經全部或部分拆除等情（有本院98 年2
    月20日之現場履勘筆錄及被上訴人所提之相片可據），為兩
    造所不爭執，並經原審及本院會同雲林縣斗南地政事務所勘
    驗現場明確，製有勘驗筆錄、現場略圖及該所96年3月10日
    、97年6月25日土地複丈成果圖在卷可憑（見本院卷1第229
    頁、卷2第55頁）。
  (二)就現有之分割方案：
  1.查被上訴人甲○○於本院所主張之庚案分割方法，已就系爭
    二筆土地，依據東側臨25公尺馬路，西側臨6公尺巷道之利
    用暨兩側面臨道路之土地價值不同，而將系爭二筆土地自中
    間劃分東、西兩半，並考量面臨東、西側各共有人之意願、
    應有部分比例、分得土地之價值（酌量增加分得西側之共有
    人之土地，減少分配在東側共有人之土地，其增減之面積詳
    如庚案之附表一、二所示），斟酌系爭土地各共有人依原持
    有比例之價值分割，使分得之土地無論東、西側，使其等分
    得之土地與應有部分之價值相當。除上開未到庭之共有人（
    如乙○○、丁○○、丙○○等應有部分僅達24分之1、天○
    ○應有部分亦僅24分之1）外，已獲得其餘絕大多數之共有
    人之支持與同意，並且互不找補（即分配在東側之各共有人
    分配面積減少部分、與分配在西側之各共有人面積多獲得之
    部分，互不補償）；至於上開於本院審理時未到場之共有人
    ，因彼等應有部分比例非大，且均分配在西側半部，獲得較
    原應有部分稍大面積之土地，而毋庸補償其他因分割致減少
    土地面積之共有人，屬非對其不利之事項，自毋庸再鑑價補
    償。又庚案係依兩造現使用狀況分割，變動不大，影響較小
    ，分割後兩造取得之土地均屬方正，分配在西側之各共有人
    土地較寬敞，便於利用，且東、西側均面臨道路出入方便，
    符合大多數人之利益，及增加系爭901、910號土地分割後之
    整體經濟利益。庚案亦無如原判決所採之丙案，遭共有人天
    ○○指摘分割後部分土地（如編號Ｆ）面寬過小，將成畸零
    地等不良之情形，顯然優於原判決所採丙案之方案暨其他方
    案；至上訴人天○○所提之方案，未獲其他共有人同意，且
    將系爭901地號之土地與系爭901地號合併分割，未慮及上開
    二筆土地之共有人不同，不得合併分割之情形，於法不合，
    不能採取。
  2.上訴人巳○○、Ａ○○、Ｄ○○、Ｃ○○、Ｂ○○等人亦同
    意採上開庚案方法分割，捨棄原採取之戊案分割方法，尊重
    大多數之共有人看法採庚案。其餘上訴人宙○○、黃○○、
    卯○○、辰○○、辛○○、壬○○、子○○、戊○○、寅○
    ○、宇○○、地○○、申○○、亥○○等人亦均表示同意此
    庚案之分割方法。上訴人辛○○、癸○○、壬○○、戊○○
    、子○○等均同意拆除應分配其他共有人取得之土地上之地
    上物（並已部分拆除）。
  3.本院審酌系爭土地之地形、使用現狀、整體利用之效益，多
    數共有人之意願、利害關係、共有物之性質、價值及經濟效
    用等情，自以如附圖庚案之分割方法對兩造較公平、合理，
    且符合土地整體之利用價值，並兼顧絕大多數共有人之價值
    均衡原則。
五、綜上所述，被上訴人主張採取如附圖之庚案分割方法較符合
    大部分共有人之利益且為絕大部分之共有人（含到場之上訴
    人）所同意，即無不合；從而，被上訴人請求依民法第823
    條、第824條之規定就系爭土地為判決分割，於法有據。爰
    將系爭901地號、910地號土地分割如本判決主文第2、3項所
    示。原審判決所命分割方案既有未洽，上訴意旨指摘原判決
    不當，求予廢棄，為有理由，應由本院將原判決廢棄，改判
    如主文第2、3項所示。
六、本件事證已臻明確，兩造其餘攻擊防禦方法及證據資料，於
    本件判決結果不生影響，爰毋庸一一論列。又本件係分割共
    有物訴訟，被上訴人雖未提起上訴，惟其所提出之如附圖庚
    案之分割方案為最妥適，已按當時之訴訟程度為伸張或防禦
    其權利所必要之行為，若由被上訴人負擔敗訴之全部費用，
    顯失公平，爰併依民事訴訟法第80條之1規定，命勝訴之一
    方即上訴人等，亦應按原應有部分比例負擔第一、二審之訴
    訟費用，併此敘明。
據上論結，本件上訴為有理由，依民事訴訟法第450條、第78條
、第80條之1、第85條第1項但書、第2項、第385條第一項前項，
判決如主文。
中    華    民    國    98    年    4     月    28    日
                  民事第三庭  審判長法  官  陳光秀
                                    法  官  李文賢
                                    法  官  莊俊華
上為正本係照原本作成。
如對本判決上訴，須於判決送達後20日內向本院提出上訴狀，未
表明上訴理由者，應於上訴後20日內，向本院提出理由書（須附
繕本）。依法須繳納裁判費並應委任律師為訴訟代理人，始得上
訴。
中    華    民    國    98    年    5     月    1     日
                                    書記官  吳銘添
【附記】
民事訴訟法第466條之1：
(1)對於第二審判決上訴，上訴人應委任律師為訴訟代理人。但上
  訴人或其法定代理人具有律師資格者，不在此限。
(2)上訴人之配偶、三親等內之血親、二親等內之姻親，或上訴人
  為法人、中央或地方機關時，其所屬專任人員具有律師資格並
  經法院認為適當者，亦得為第三審訴訟代理人。
民事訴訟法第466條之2：
  上訴人無資力委任訴訟代理人者，得依訴訟救助之規定，聲請
  第三審法院為之選任律師為其訴訟代理人。


司法院資訊處製作；財團法人民間司法改革基金會備份。
